臺灣高等法院臺中分院刑事裁定
110年度毒抗字第795號
抗  告  人  
即  被  告  徐漢忠



上列抗告人即被告因違反毒品危害防制條例案件，經檢察官聲請
強制戒治，不服臺灣彰化地方法院110年度毒聲字第373號，中華
民國110年5月19日裁定（聲請案號：臺灣彰化地方檢察署110年
度聲戒字第107號、110年度毒偵緝字第94號、第95號)，提起抗
告，本院裁定如下：
　　    主  文
抗告駁回。
    理  由
一、抗告人即被告甲○○（下稱抗告人）抗告意旨略以：㈠原裁定
    認定抗告人有繼續施用毒品之傾向，無非以臺中戒治所110
    年5月10日中戒所衛字第11010004040號函暨臺中戒治所檢送
    之「有無繼續施用毒品傾向證明書」、「有無繼續施用毒品
    傾向評估標準紀錄表」中之「毒品犯罪相關司法紀錄」、「
    首次毒品犯罪年齡」、「其他犯罪相關紀錄」、「入所時尿
    液毒品檢驗」、「所內行為表現」、「物質使用行為」、「
    合法物質濫用」、「使用年數」、「臨床綜合評估（含病識
    感、動機、態度、就醫意願）」、「工作」、「家庭」等靜
    態因子、動態因子綜合評估，總分合計為67分，經評定認抗
    告人為「有繼續施用毒品傾向」之情事，裁定強制戒治。然
    其中「工作」項目中，認定「無業」部分顯與事實不合，抗
    告人係因罹患骨髓炎致下半身形同癱瘓，無法如正常人般行
    動自如，需長期復健，導致抗告人無法工作，若因此標準評
    估分數，對抗告人並非公平，有違人情倫理。㈡又在「家庭
    」評估標準項目，抗告人雙親已往生，唯一兄長在監服刑，
    抗告人並無親人可以到監所訪視，日後抗告人出監後亦不可
    能與家人同住，將此部分列入評分標準，對抗告人亦不合理
    。原裁定未查，僅以前揭「有無繼續施用毒品傾向證明書」
    、「有無繼續施用毒品傾向評估標準紀錄表」所統計之分數
    ，遽認抗告人有施用毒品傾向，顯有未恰。爰提起抗告，請
    求撤銷原裁定，另為適法之裁定云云。
二、按「觀察、勒戒後，檢察官或少年法院（地方法院少年法庭
    ）依據勒戒處所之陳報，認受觀察、勒戒人無繼續施用毒品
    傾向者，應即釋放，並為不起訴之處分或不付審理之裁定；
    認受觀察、勒戒人有繼續施用毒品傾向者，檢察官應聲請法
    院裁定或由少年法院（地方法院少年法庭）裁定令入戒治處
    所強制戒治，其期間為6個月以上，至無繼續強制戒治之必
    要為止，但最長不得逾1年」，毒品危害防制條例第20條第2
    項定有明文。而有無繼續施用毒品傾向的評估標準，並非完
    全以受勒戒人勒戒後的結果為準，勒戒前的各種情況，仍應
    作為評估的依據。依勒戒處所評分說明手冊規定，是以前科
    紀錄與行為表現、臨床評估、社會穩定度三項合併計算分數
    ，每一大項皆有靜態因子與動態因子。先以靜態因子分數評
    分，靜態因子分數總分在60分（含）以上為「有繼續施用毒
    品傾向」：60分以下，與動態因子分數相加，如果總分在60
    分（含）以上，為「有繼續施用毒品傾向」。是被告有無「
    繼續施用毒品傾向」，係依具體個案的臨床實務及相關事證
    等情綜合判定，有其相當的專業依據及標準，且涉及專門醫
    學。又衡酌強制戒治的目的，是為協助施用毒品者戒斷毒品
    的心癮及身癮，所為的一種保安處分類型，而該評估標準是
    適用於每一位受觀察、勒戒處分之人，具一致性、普遍性、
    客觀性，並加以綜合判斷的結果，倘其評估由形式上觀察，
    無擅斷或濫權等明顯不當的情事，法院宜予以尊重。
三、經查：
  ㈠抗告人前因施用第一、二級毒品，經原審法院以109年度毒聲
    字第132號裁定令入法務部○○○○○○○○觀察、勒戒後，該勒戒
    處所依據抗告人之前科紀錄與行為表現、臨床評估、社會穩
    定度等3大項因素進行評估，總分為67分，而認其有繼續施
    用毒品之傾向，此有臺中戒治所110年5月10日中戒所衛字第
    11010004040號函暨臺中戒治所檢送之「有無繼續施用毒品
    傾向證明書」、「有無繼續施用毒品傾向評估標準紀錄表」
    在卷可參。依據抗告人之前科紀錄與行為表現、臨床評估、
    社會穩定度等3大項因素（每1大項均有靜態因子與動態因子
    ）進行評估，其中：（1）前科紀錄與行為表現部分合計為3
    0分（有14筆毒品犯罪相關司法紀錄計10分、首次毒品犯罪
    年齡為20歲以下計10分、有7筆其他犯罪相關紀錄計10分、
    入所時尿液毒品檢驗為「無藥物反應」計0分，上開4項靜態
    因子合計為30分；另在所內行為表現之動態因子為0分）；
    （2）臨床評估部分合計為27分（有多重毒品濫用10分、有
    合法物質（菸）濫用計2分、無注射使用計0分、使用年數超
    過1年計10分，上開靜態因子合計為22分；精神疾病共病（
    無）計0分、臨床綜合評估（含病識感、動機、態度、就醫
    意願）評定為「偏重」計5分，上開動態因子合計為5分）；
    （3）社會穩定度部分合計為10分（工作係無業計5分、家庭
    ：有濫用藥物計5分、入所後家人無次訪視計5分、出所後無
    與家人同住計5分，合計上限5分）。總分合計為67分，經評
    定認抗告人為「有繼續施用毒品傾向」，有前揭「有無繼續
    施用毒品傾向證明書」、「評估標準紀錄表」在卷可稽。
　㈡法務部○○○○○○○○附設勒戒處所人員評估抗告人是否有繼續施
    用毒品傾向，係以「毒品犯罪相關司法紀錄」、「首次毒品
    犯罪年齡」、「其他犯罪相關紀錄」、「入所時尿液毒品檢
    驗」、「所內行為表現」、「物質使用行為」、「合法物質
    濫用」、「使用年數」、「臨床綜合評估（含病識感、動機
    、態度、就醫意願）」、「工作」、「家庭」等靜態因子、
    動態因子綜合評估，業經本院說明如前，且前述法務部○○○○
    ○○○○附設勒戒處所有無繼續施用毒品傾向證明書及評估標準
    紀錄表所載之綜合判斷結果，係該所相關專業知識經驗人士
    於抗告人入所執行觀察、勒戒期間，依其本職學識就抗告人
    之前科紀錄及行為表現、臨床評估及社會穩定度等因素所為
    之綜合判斷，具有科學驗證所得之結論，且勒戒處所之組織
    、人員之資格及執行觀察、勒戒相關程序，暨判斷施用毒品
    者，有無繼續施用毒品傾向，均有相關法令嚴格規範，非可
    恣意而為，由形式上觀察，並無草率、擅斷或濫權等明顯不
    當之情事，自得資為判斷抗告人有無繼續施用毒品傾向之證
    明。
　㈢抗告意旨固以「無業」之原因係因身體健康因素所致，且其
    現已無家人，致因無工作及家庭支持度而受有不利之評分等
    語，然前揭評估表中「社會穩定度」一項主要係考量施用毒
    品者是否有穩定的工作及家庭支持而得以遠離毒品，故有全
    職工作、無家人藥物濫用、入所後家人如有訪視（不論次數
    ）及出所後與家人同住者，即均計為0分。其中抗告人在家
    庭方面，因「2-1家人「有」藥物濫用並計5分、2-2入所後
    家人是否訪視」為「無」並計分5分、「2-3出所後是否與家
    人同住」為「無」並計分5分（上限計5分），抗告人對於其
    入所後並無家人前往訪視、出所後亦非與家人同住等節，均
    未爭執，可見欠缺親情關懷及家庭支持，則上開評估在「社
    會穩定度」項下，合計評分5分，有其客觀依據及實證基礎
    ，亦無違法或不當可言。抗告意旨所指被告雙親已過世、兄
    長入監服刑等語，不影響上開評估判斷，其主張評分有失公
    允，並無足採。另於在工作方面，具有正當工作者，在司法
    實務上會傾向認定較具有社會功能，通常指職業、自我照顧
    能力、家事執行能力、社交能力等，其具備之「社會功能」
    可有效預防毒品之再犯，亦即依其評估標準之量表所得分數
    ，具有預測受觀察勒戒者是否再犯施用毒品之風險高低。本
    件抗告人屬於「無業」狀態，為抗告人所不爭執，則其「社
    會功能」確實較為薄弱，雖抗告人稱其無業乃健康因素所致
    ，然該評估標準係將與判斷有無繼續施用傾向之相關因素加
    以列舉及量化，一般受觀察勒戒處分人均一體適用，並無恣
    意、濫權情事。按上說明，本院就此專業判斷自應尊重，抗
    告人徒憑己意，主張不應以無工作作為評分標準，並無所據
    。
四、綜上，原審以檢察官之聲請合於法律規定，依毒品危害防制
    條例第20條第2項規定，裁定抗告人令入戒治處所施以強制
    戒治，其期間為6個月以上，至無繼續強制戒治之必要為止
    ，但最長不得逾1年，經核並無不合。抗告意旨徒以前詞指
    摘原裁定不當，為無理由，應予駁回。
據上論斷，應依刑事訴訟法第412條，裁定如主文。
中　　華　　民　　國　　110 　年　　6 　　月　　30　　日
            刑事第三庭  審判長法　官　邱  顯  祥
                              法　官　李  明  鴻
                              法　官　楊  欣  怡
以上正本證明與原本無異。
不得再抗告。
                              書記官  卓  佳  儀

中　　華　　民　　國　　110 　年　　6 　　月　　30　　日